臺灣臺北地方法院民事裁定
110年度消債職聲免字第124號
聲  請  人  
即債務人    王興美  


代  理  人  陳學驊律師(法扶律師)  
相  對  人  
即債權人    第一商業銀行股份有限公司

法定代理人  邱月琴  
代  理  人  林德昌  
相  對  人  
即債權人    台北富邦商業銀行股份有限公司

法定代理人  程耀輝  


相  對  人  
即債權人    兆豐國際商業銀行股份有限公司

法定代理人  張兆順  


相  對  人  
即債權人    渣打國際商業銀行股份有限公司


法定代理人  龐維哲  


相  對  人  
即債權人    聯邦商業銀行股份有限公司


法定代理人  林鴻聯  
代  理  人  吳昶毅  
上列當事人因聲請消費者債務清理事件，本院裁定如下：
    主  文
債務人王興美應予免責。
    理  由
一、按法院為終止或終結清算程序之裁定確定後，除別有規定外
    ，應以裁定免除債務人之債務；法院裁定開始清算程序後，
    債務人有薪資、執行業務所得或其他固定收入，扣除自己及
    依法應受其扶養者所必要生活費用之數額後仍有餘額，而普
    通債權人之分配總額低於債務人聲請清算前二年間，可處分
    所得扣除自己及依法應受其扶養者所必要生活費用之數額者
    ，法院應為不免責之裁定。但債務人證明經普通債權人全體
    同意者，不在此限；債務人有下列各款情形之一者，法院應
    為不免責之裁定，但債務人證明經普通債權人全體同意者，
    不在此限：㈠於 7年內曾依破產法或本條例規定受免責；㈡
    故意隱匿、毀損應屬清算財團之財產，或為其他不利於債權
    人之處分，致債權人受有損害；㈢捏造債務或承認不真實之
    債務；㈣聲請清算前二年內，因消費奢侈商品或服務、賭博
    或其他投機行為，所負債務之總額逾聲請清算時無擔保及無
    優先權債務之半數，而生開始清算之原因；㈤於清算聲請前
    一年內，已有清算之原因，而隱瞞其事實，使他人與之為交
    易致生損害；㈥明知已有清算原因之事實，非基於本人之義
    務，而以特別利於債權人中之一人或數人為目的，提供擔保
    或消滅債務；㈦隱匿、毀棄、偽造或變造帳簿或其他會計文
    件之全部或一部，致其財產之狀況不真確；㈧故意於財產及
    收入狀況說明書為不實之記載，或有其他故意違反本條例所
    定義務之行為，致債權人受有損害，或重大延滯程序；債務
    人有前條各款事由，情節輕微，法院審酌普通債權人全體受
    償情形及其他一切情狀，認為適當者，得為免責之裁定，消
    費者債務清理條例（下稱消債條例）第132條、第133條及第
    134條、第135條分別定有明文。又消債條例之立法目的，在
    於使陷於經濟上困境之消費者，得分別情形依該條例所定重
    建型債務清理程序（更生）或清算型債務清理程序（清算）
    清理債務，藉以妥適調整其與債權人及其他利害關係人之權
    利義務關係，保障債權人之公平受償，並謀求消費者經濟生
    活之更生機會，從而健全社會經濟發展；消費者依清算程序
    清理債務，於程序終止或終結後，為使其在經濟上得以復甦
    ，以保障其生存權，除另有上述消債條例第133條、第134條
    所規定不予免責之情形外，就債務人未清償之債務原則上採
    免責主義（消債條例第1條、第132條立法目的參照）。
二、經查：
  ㈠債務人前因有不能清償債務情事，於民國 109年10月28日具
    狀向本院聲請調解，於調解不成立後，經本院以 110年度消
    債清字第48號裁定自 110年4月29日下午4時起開始清算，命
    司法事務官進行清算程序。債務人名下財產有郵局存款14,5
    37元（國民年金專戶，非屬清算財團）、南山人壽保單價值
　　扣除保單借款後已無殘值，堪認債務人之上開財產應不敷清
    償財團費用及財團債務，於110年10月21日以110年度司執消
    債清字第41號裁定終止本件清算程序等情，合先敘明。
　㈡經本院依職權通知全體債權人及債務人就債務人免責與否表
    示意見：
  ⒈債權人第一商業銀行股份有限公司、兆豐國際商業銀行股份
    有限公司、渣打國際商業銀行股份有限公司、聯邦商業銀行
    股份有限公司具狀陳稱：不同意免責，請鈞院依職權調查債
    務人有無消債條例第133條、第134條不免責事由。
  ⒉債權人台北富邦商業銀行股份有限公司（下稱富邦銀行）具
    狀陳稱：不同意免責，請鈞院依職權調查債務人有無消債條
    例第 133條、第134條第4款不免責事由，並提出債務人信用
    卡消費明細。
  ⒊債務人到庭陳稱：債務人已符合免責要件，請准予免責。
　㈢債務人無消債條例第133條之不免責事由：
  ⒈債務人自陳於法院裁定開始清算後無工作收入，每月僅領取
    國民年金 4,748元等情，有債務人陳報狀、郵局存摺在卷可
    參（見本院卷第117至135頁）。又本院依職權向臺北市政府
    社會局、都市發展局及勞動部勞工保險局函詢，本件債務人
    是否曾領有社會救助、租金補助及國民年金、勞保年金及勞
    退金等補助，除經勞動部勞工保險局函覆債務人每月領取國
    民年金 4,748元外，臺北市政府社會局及都市發展局函覆皆
    查無債務人曾領取其他補助等情，有勞動部勞工保險局 110
    年12月13日保國三字第 11013103360號函、臺北市政府社會
    局110年12月8日北市社助字第1103178789號函、臺北市政府
    都市發展局 110年12月10日北市都企字第1103108100號函在
    卷可稽（見本院卷第63、87、93至95頁），故本院認應以債
    務人自裁定開始清算後每月收入為 4,748元，作為其於法院
    裁定開始清算程序後每月平均收入。
  ⒉又債務人主張裁定開始清算後每月必要生活費用為膳食費9,
    000元、手機電信費699元、交通費1,000元、生活雜支1,000
    元等情，其中債務人陳報每月膳食費 9,000元部分，經審酌
    債務人負債之現況，基於社會經濟活動之互賴及誠信，該日
    常生活所需費用，自應節制開支，不得有超越一般人最低生
    活標準之享受，否則反失衡平，是以每月膳食費應酌減為7,
    000 元。又債務人就膳食費、交通費及生活雜支部分雖未提
    出相關證明文件，惟前開支出數額核與常情無違，亦屬維持
    生活所需，爰予准許，故債務人於開始清算後每月生活必要
    支出為9,699元（計算式：膳食費7,000元+手機電信費699元
    +交通費1,000元+生活雜支1,000元=9,699元）。是以，債務
    人於本院裁定開始清算程序後，以其每月收入 4,748元，扣
    除每月必要生活費用9,699元後已無餘額，核與消債條例第1
    33條所定「法院裁定開始清算程序後，債務人有薪資、執行
    業務所得或其他固定收入，扣除自己及依法應受其扶養者所
    必要生活費用之數額後仍有餘額」之要件不符，尚不得依該
    規定為不免責之裁定。 
　㈣債務人無消債條例第134條第4款之不免責事由：
  ⒈按修正前消債條例第134 條第4 款規定，債務人之浪費行為
    屬不免責之事由，實務上適用結果，債務人多因有此款事由
    而不獲免責，為免對債務人過度嚴苛，應予以適度限縮為消
    費奢侈商品或服務，並參照第20條、第44條、第64條、第82
    條及第133 條等規定，限於債務人於聲請清算前2 年內，所
    為消費奢侈商品或服務等不當行為，始足當之（消債條例第
    134 條第4 款修正理由參照）。故107 年12月26日修正公布
    之消債條例第134 條第4 款即規定須債務人聲請清算前2 年
    內，因消費奢侈商品或服務、賭博或其他投機行為，所負債
    務之總額逾聲請清算時無擔保及無優先權債務之半數，而生
    開始清算之原因。
  ⒉債權人富邦銀行雖提出債務人於富邦銀行之歷史消費明細表
    資料（見本院卷第91頁），惟依該消費明細顯示，均係債務
    人自 104年10月29日至同年11月14日間之消費紀錄，顯與消
    債條例第 134條第4款規定須債務人於聲請清算前二年（107
    年10月28日至 109年10月27日）消費奢侈商品或服務之要件
    不符，則債務人上述期間之消費與消債條例第134條第4款所
    規定不免責事由之要件尚不相符，故債務人無消債條例第13
    4條第4款所定之不免責事由。
  ㈤債務人無消債條例第134條其餘各款規定之不免責事由：
　　本件債務人並非 7年內曾依破產法或消債條例規定受免責者
    ；本院復查無債務人捏造債務或承認不真實之債務；亦未於
    聲請清算前 1年內，已有清算之原因，而隱瞞其事實，使他
    人與之為交易致生損害之行為，且無明知已有清算原因之事
    實，非基於本人之義務，而以特別利於債權人中之一人或數
    人為目的，提供擔保或消滅債務之行為；亦未隱匿、毀棄、
    偽造或變造帳簿或其他會計文件之全部或一部致其財產之狀
    況不真確；故意隱匿、毀損應屬清算財團之財產，或為其他
    不利於債權人之處分，致債權人受有損害。因此，應認債務
    人並無消債條例第134條各款所定不免責事由存在。
三、綜上所述，本件債務人經法院為終止清算程序之裁定確定，
    且查無消債條例第 134條各款所列之不免責事由，復不符合
    同條例第133條所定之情形，依同條例第132條之規定，自應
    裁定債務人免責，爰裁定如主文。
中　　華　　民　　國　　111 　年　　1 　　月　　21　　日
                  民事第二庭    法  官  林禎瑩
以上正本係照原本作成。
如不服本裁定應於送達後10日內向本院提出抗告狀，並繳納抗告
費新臺幣1,000元。
中　　華　　民　　國　　111 　年　　1 　　月　　21　　日
                                書記官  鄭玉佩